---
title: "Atmosfera diskursa: Emocionalna i konfliktna mapa financijskog digitalnog prostora Hrvatske narodne banke"
author: "Istraživački tim projekta, Hrvatsko katoličko sveučilište"
date: "22. kolovoza 2025."
output: 
  html_document:
    toc: true
    toc_float: true
    theme: flatly
    code_folding: hide
---

```{r setup, include=FALSE}
# --- Globalne postavke ---
knitr::opts_chunk$set(echo = FALSE, message = FALSE, warning = FALSE, fig.width = 12, fig.height = 7, dpi = 200)
```

```{r libraries, include=FALSE}
# --- Učitavanje svih potrebnih paketa ---
library(scales)
library(patchwork)
library(dplyr)
library(tidytext)
library(stringr)
library(ggplot2)
library(forcats)
library(tidyr)
library(widyr)
library(ggraph)
library(igraph)
library(data.table)
library(readxl)
library(ggrepel)

```




```{r lexicons, include=FALSE, eval=FALSE}
# read in lexicons
CroSentilex_n <- read.delim("C:/Users/Lukas/Dropbox/Mislav@Luka/crosentilex-negatives.txt",
                                   header = FALSE,
                                   sep = " ",
                                   stringsAsFactors = FALSE,
                                   fileEncoding = "UTF-8")  %>%
                   rename(word = "V1", sentiment = "V2" ) %>%
                   mutate(brija = "NEG")

CroSentilex_p  <- read.delim("C:/Users/Lukas/Dropbox/Mislav@Luka/crosentilex-positives.txt",
                                   header = FALSE,
                                   sep = " ",
                                   stringsAsFactors = FALSE,
                                   fileEncoding = "UTF-8") %>%
                    rename(word = "V1", sentiment = "V2" ) %>%
                    mutate(brija = "POZ")

crosentilex  <- rbind(setDT(CroSentilex_n), setDT(CroSentilex_p))
# # check lexicon data 
# #head(sample_n(Crosentilex_sve,1000),15)
# 
#  
CroSentilex_Gold  <- read.delim2("C:/Users/Lukas/Dropbox/Mislav@Luka/gs-sentiment-annotations.txt",
                                 header = FALSE,
                                 sep = " ",
                                 stringsAsFactors = FALSE) %>%
                    rename(word = "V1", sentiment = "V2" )
 # Encoding(CroSentilex_Gold$word) <- "UTF-8"
 # CroSentilex_Gold[1,1] <- "dati"
 # CroSentilex_Gold$sentiment <- str_replace(CroSentilex_Gold$sentiment , "-", "1")
 # CroSentilex_Gold$sentiment <- str_replace(CroSentilex_Gold$sentiment , "\\+", "2")
 # CroSentilex_Gold$sentiment <- as.numeric(unlist(CroSentilex_Gold$sentiment))
# check lexicon data 
#head(sample_n(CroSentilex_Gold,100),15)
crosentilex_gold_prepared <- CroSentilex_Gold %>%
  mutate(
    sentiment_value = case_when(
      sentiment == 2 ~ 1,   # Pozitivno
      sentiment == 1 ~ -1,  # Negativno
      TRUE ~ 0              # Neutralno
    )
  ) %>%
  select(word, sentiment_value)

 
nrc_lexicon  <- read_excel("C:/Users/Lukas/Dropbox/Mislav@Luka/lilaHR_clean.xlsx", sheet = "Sheet1") %>% select (-"...1")


# Prvo definiramo "rječnik" za prevođenje
emotion_translator_hr <- c(
  "Anger"        = "Ljutnja",
  "Anticipation" = "Iščekivanje",
  "Disgust"      = "Gađenje",
  "Fear"         = "Strah",
  "Joy"          = "Radost",
  "Sadness"      = "Tuga",
  "Surprise"     = "Iznenađenje",
  "Trust"        = "Povjerenje"
  # Ne trebamo 'Positive' i 'Negative' jer ih ionako filtriramo
)

# Sada modificiramo originalni cjevovod
nrc_lexicon_long <- nrc_lexicon %>%
  rename(word = HR) %>% 
  pivot_longer(
    cols = -word,
    names_to = "emotion",
    values_to = "value"
  ) %>%
  filter(value == 1) %>%
  select(word, emotion) %>%
  # Filtriramo opće sentimente PRIJE prevođenja
  filter(emotion != "Positive" & emotion != "Negative") %>%
  # DODAJEMO NOVI KORAK: Prevođenje stupca 'emotion'
  mutate(emotion = recode(emotion, !!!emotion_translator_hr))

nrc_lexicon_long_ <- read_excel("C:/Users/Lukas/Dropbox/Mislav@Luka/lilaHR_clean_long.xlsx", sheet = "Sheet1") %>% select (-"...1") 

```


```{r load-lexicons}
# --- FAZA 1: UČITAVANJE I PRIPREMA SVIH LEKSIKONA ---
# Ovaj chunk učitava sve potrebne jezične resurse i pretvara ih u "uredan" (tidy)
# format spreman za spajanje s lingvističkim podacima.
# Ključni koraci su forsiranje UTF-8 kodiranja i standardizacija formata.

# --- 1.1: CroSentilex (fina skala sentimenata) ---
# Učitavamo pozitivne i negativne liste i odmah ih spajamo u jedan leksikon
# sa standardiziranom numeričkom skalom.
crosentilex_full <- bind_rows(
  # Učitavanje negativnih riječi
  read.delim("C:/Users/Lukas/Dropbox/Mislav@Luka/crosentilex-negatives.txt",
             header = FALSE, sep = " ", stringsAsFactors = FALSE, fileEncoding = "UTF-8") %>%
    rename(word = "V1", sentiment_value = "V2") %>%
    mutate(sentiment_value = -sentiment_value), # Pretvaramo score u negativan
  
  # Učitavanje pozitivnih riječi
  read.delim("C:/Users/Lukas/Dropbox/Mislav@Luka/crosentilex-positives.txt",
             header = FALSE, sep = " ", stringsAsFactors = FALSE, fileEncoding = "UTF-8") %>%
    rename(word = "V1", sentiment_value = "V2") # Score je već pozitivan
) %>%
  as_tibble() # Pretvaramo u tibble radi bolje konzistentnosti

# --- 1.2: CroSentilex-Gold (kategorički sentiment) ---
# Učitavamo "zlatni standard" i pretvaramo tekstualne oznake u numeričku skalu (-1, 0, 1).
crosentilex_gold_prepared <- read.delim2("C:/Users/Lukas/Dropbox/Mislav@Luka/gs-sentiment-annotations.txt",
                                         header = FALSE, sep = " ", stringsAsFactors = FALSE, fileEncoding = "UTF-8") %>%
  rename(word = "V1", sentiment_str = "V2") %>%
  mutate(
    sentiment_value = case_when(
      sentiment_str == "+" ~ 1,
      sentiment_str == "-" ~ -1,
      TRUE ~ 0
    )
  ) %>%
  select(word, sentiment_value) %>%
  as_tibble()

# --- 1.3: NRC Leksikon Emocija (za psihološke procese) ---
# Učitavamo NRC leksikon, pretvaramo ga u "dugi" format i prevodimo na hrvatski.
nrc_lexicon_raw <- read_excel("C:/Users/Lukas/Dropbox/Mislav@Luka/lilaHR_clean.xlsx", sheet = "Sheet1") %>% 
                   select(-"...1") %>%
                   rename(word = HR)

# Rječnik za prevođenje engleskih naziva emocija
emotion_translator_hr <- c(
  "Anger" = "Ljutnja", "Anticipation" = "Iščekivanje", "Disgust" = "Gađenje",
  "Fear" = "Strah", "Joy" = "Radost", "Sadness" = "Tuga",
  "Surprise" = "Iznenađenje", "Trust" = "Povjerenje"
)

# Transformacija u dugi, prevedeni format
nrc_lexicon_long <- nrc_lexicon_raw %>% 
  pivot_longer(
    cols = all_of(names(emotion_translator_hr)), # Koristimo samo 8 glavnih emocija
    names_to = "emotion",
    values_to = "value"
  ) %>%
  filter(value == 1) %>% # Zadržavamo samo postojeće veze riječ-emocija
  mutate(emotion = recode(emotion, !!!emotion_translator_hr)) %>% # Prevodimo na hrvatski
  select(word, emotion)

# --- Provjera Učitanih Leksikona (opcionalno) ---
# print("Primjer CroSentilex-Full:")
# print(head(crosentilex_full))
# print("Primjer CroSentilex-Gold Prepared:")
# print(head(crosentilex_gold_prepared))
# print("Primjer NRC Long:")
# print(head(nrc_lexicon_long))
```


```{r data-preparation, include=FALSE, eval=T}
# --- Priprema podataka (izvršava se u pozadini) ---

# Učitavanje glavne baze podataka
# remove titkok from SOURCE_TYPE
dta <- readRDS("./hnb.rds") %>%
  mutate(
    DATE = as.Date(DATE), # Convert the column to Date class first
    year = as.integer(format(DATE, "%Y"))
  ) %>%
  filter(SOURCE_TYPE != "tiktok") %>%
  mutate(
    SOURCE_TYPE = factor(SOURCE_TYPE, levels = c("web", "youtube", "facebook", "twitter", "reddit", "forum", "comment"))
  ) %>%
  #remove year 2024
  filter(DATE >= as.Date("2021-01-01") & DATE < as.Date("2024-01-01")) %>%
  filter(year != 2024) %>%
  mutate(doc_id = row_number())



# Kreiranje stratificiranog uzorka
# sample_proportion <- 0.05
# set.seed(123)
# dta_stratified_sample <- dta %>%
#   filter(nchar(FULL_TEXT) > 100) %>%
#   group_by(year, SOURCE_TYPE) %>%
#   slice_sample(prop = sample_proportion) %>%
#   ungroup() %>%
#   mutate(doc_id = row_number())

# Učitavanje prethodno obrađenih lingvističkih podataka (štedi vrijeme)
files <- list.files("D:/LUKA/HNB/Language model sample", full.names = TRUE, pattern = "\\.rds")
nlp_results_df <- lapply(files, readRDS) %>%
  bind_rows() %>%
  mutate(doc_id = as.integer(doc_id))

# Definicija tematskih rječnika v3
thematic_dictionaries_v3 <- list(
  
  # 1. Glavna funkcija HNB-a: kontrola cijena i novčane mase
  MONETARNA_POLITIKA_I_INFLACIJA = sort(c(
    "agregat", "cijen", "ciljan", "deflacij", "dezinflacij", "eskontn", 
    "ekspanzivn", "hro", "inflacij", "kamatn", "kamatna stopa", "kreditni plasmani", 
    "likvidnost", "mas", "monetarn", "novčan", "obvezna pričuva", "otvoreno tržište",
    "ponud", "potražnj", "referentn", "repo", "restriktivn", "stabilnost cijena", 
    "stop", "transmisijsk"
  )),
  
  # 2. Druga glavna funkcija: nadzor banaka i osiguranje zdravlja financijskog sustava
  FINANCIJSKA_STABILNOST_I_NADZOR_BANAKA = sort(c(
    "adekvatnost kapitala", "aml", "bank", "basel", "bonitet", "depozit", "financijsk", 
    "hanfa", "institucij", "kapitalni zahtjev", "kreditn", "leasing", "likvidacij",
    "loš kredit", "makrobonitetn", "nadzor", "nenaplativ", "npl", "osiguranje", 
    "osiguranje depozita", "regulacij", "rizik", "sanacij", "sistemsk",
    "sprečavanje pranja novca", "stabilnost", "stečaj", "stres test", "supervizij"
  )),
  
  # 3. Ključna tema u promatranom razdoblju
  UVODJENJE_EURA_I_TECAJ = sort(c(
    "aprecijacij", "cent", "deprecijacij", "devizn", "devizni tečaj", "dvostruki optjecaj", 
    "erm ii", "eur", "eurozon", "eurosustav", "fiksni tečaj", "konverzij", "kovnica novca",
    "kuna", "lipa", "prilagodb", "tečaj", "uvođenj", "zamjen", "zaokruživanj"
  )),
  
  # 4. HNB kao analitička institucija koja objavljuje projekcije za gospodarstvo
  MAKROEKONOMSKE_ANALIZE_I_PROGNOZE = sort(c(
    "analiz", "bdp", "bilten", "dug", "ekonomsk", "fiskaln", "gospodarsk", 
    "industrijska proizvodnja", "investicij", "izvoz", "izvješć", "javni dug", 
    "konkurentnost", "kretanj", "makroekonomsk", "nezaposlenost", "očekivanj", 
    "potrošnj", "prognoz", "projekcij", "rast", "recesij", "uvoz", "zaposlenost"
  )),
  
  # 5. Funkcioniranje same institucije, njezinih tijela i transparentnost
  UPRAVLJANJE_I_TRANSPARENTNOST_HNB = sort(c(
    "devizne pričuve", "dobit", "guverner", "gubitak", "hnb", "izvješće saboru", 
    "mandat", "neovisnost", "odluk", "pričuv", "proračun hnb", "revizij", "savjet hnb",
    "sjednic", "statut", "transparentnost", "viceguverner", "zakon o hnb", "zlato", 
    "zlatne rezerve"
  )),
  
  # 6. Upravljanje fizičkim i digitalnim novcem te platnim sustavima
  PLATNI_PROMET_I_GOTOVINA = sort(c(
    "beskontaktn", "cbdc", "digitalna valuta", "digitalni euro", "digitalni novac", 
    "fintech", "gotovin", "gotovinsk", "kartic", "kovanic", "kriptovalut", "nks", 
    "novčanic", "platni promet", "target2", "transakcij"
  )),
  
  # 7. Odnosi s ključnim međunarodnim financijskim institucijama
  MEDJUNARODNI_ODNOSI_I_EU = sort(c(
    "banka za međunarodne namire", "bis", "članstv", "ebrd", "ecb", "esb", 
    "europska komisija", "europska središnja banka", "europsk", "fitch", "imf", 
    "kreditni rejting", "mmf", "moody's", "s&p", "suradnj", "svjetska banka"
  )),
  
  # 8. Teme koje izazivaju javnu polemiku i kritike na račun HNB-a
  JAVNA_PERCEPCIJA_I_KRITIKE = sort(c(
    "afer", "dužnic", "etika", "franak", "klub", "kritik", "netransparentnost",
    "odgovornost", "plać", "polemik", "potrošač", "povjerenj", "presud", "skandal",
    "sukob interesa", "švicarac", "troškov", "tužb", "udruga franak", "zaštita potrošača"
  ))
)


hnb_duznosnici_dict <- list(
  HNB_DUZNOSNICI = c(
    # Sadašnji i nedavni čelnici
    "boris vujčić", "vujčić",
    "sandra švaljek", "švaljek",
    "tomislav ćorić", "ćorić",
    "michael faulend", "faulend",
    "bojan fras", "fras",
    "ivana jakir-bajo", "martina jakir-bajo", "jakir-bajo", "jakir", # Uključene obje verzije imena
    "maroje lang", "lang",
    "roman šubić", "šubić",
    "slavko tešija", "tešija",
    "martina drvar", "drvar",
    
    # Bivši guverneri
    "željko rohatinski", "rohatinski",
    "marko škreb", "škreb",
    
    # Povezani stručnjaci iz HNB-a
    "evan kraft", "kraft" # bivši savjetnik
  )
)

# ===================================================================
# 2. POLITIČKI AKTERI (VLADA I PREDSJEDNIK)
# ===================================================================
politicki_akteri_dict <- list(
  POLITICKI_AKTERI = c(
    "andrej plenković", "plenković",
    "zoran milanović", "milanović",
    "davor škrlec", "škrlec" # Bivši EU zastupnik, čest kritičar
  )
)

# ===================================================================
# 3. NEOVISNI ANALITIČARI, AKADEMICI I NOVINARI
# ===================================================================
analiticari_i_mediji_dict <- list(
  ANALITICARI_I_MEDIJI = c(
    # Ekonomski analitičari i profesori
    "velimir šonje", "šonje",
    "ljubo jurčić", "jurčić",
    "ivo družić", "družić",
    
    # Specijalizirani novinari
    "marina klepo", "klepo",
    "boris pavković", "pavković"
  )
)

# ===================================================================
# 4. ČELNICI DRUGIH FINANCIJSKIH INSTITUCIJA
# ===================================================================
financijske_institucije_dict <- list(
  FINANCIJSKE_INSTITUCIJE = c(
    # HANFA
    "ante žigman", "žigman", # sadašnji predsjednik
    "ante matek", "matek",   # bivši predsjednik
    
    # HUB (Hrvatska udruga banaka)
    "tamara perko", "perko", # sadašnja predsjednica
    "zdenko rogić", "rogić", # bivši predsjednik
    
    # HBOR
    "miroslav gržetić", "gržetić"
  )
)

# ===================================================================
# 5. MEĐUNARODNI DUŽNOSNICI (ECB, MMF)
# ===================================================================
medjunarodni_duznosnici_dict <- list(
  MEDJUNARODNI_DUZNOSNICI = c(
    # ECB
    "christine lagarde", "lagarde",
    "mario draghi", "draghi",
    
    # MMF
    "jan kees martijn", "martijn",
    "hans-jörg rudloff", "rudloff" # Napomena: Rudloff je bio predstavnik investicijske banke, ne MMF-a
  )
)

# ===================================================================
# 6. SINDIKALNI I DRUGI PREDSTAVNICI
# ===================================================================
sindikati_i_drugi_dict <- list(
  SINDIKATI_I_DRUGI = c(
    "krešimir sever", "sever",
    "mladen novosel", "novosel"
  )
)



svi_ljudi_dictionary <- c(
  hnb_duznosnici_dict,
  politicki_akteri_dict,
  analiticari_i_mediji_dict,
  financijske_institucije_dict,
  medjunarodni_duznosnici_dict,
  sindikati_i_drugi_dict
)

# Kombiniranje s glavnim tematskim rječnikom
#final_dictionary <- c(hnb_thematic_dictionary_v2, svi_ljudi_dictionary)









# Izračun tematskih scoreova i obogaćivanje baze podataka
calculate_theme_scores <- function(text, dictionaries) {
  text_lower <- tolower(text)
  total_words <- str_count(text_lower, "\\w+")
  if (total_words == 0) return(NULL)
  scores <- purrr::map(dictionaries, ~sum(str_count(text_lower, .x)))
  normalized_scores <- purrr::map(scores, ~(.x / total_words) * 1000)
  names(normalized_scores) <- paste0("norm_", names(scores))
  scores_vec <- unlist(scores)
  if(all(scores_vec == 0)){
    dominant_topic <- "Nema Teme"
  } else {
    dominant_topic <- names(scores)[which.max(scores_vec)]
  }
  return(c(as.list(scores), as.list(normalized_scores), dominant_topic = dominant_topic))
}
theme_analysis_data <- purrr::map_dfr(dta$FULL_TEXT, ~calculate_theme_scores(., thematic_dictionaries_v3))
dta_enriched <- bind_cols(dta, theme_analysis_data)
dta_with_themes <- bind_cols(dta, theme_analysis_data)



theme_analysis_data2 <- purrr::map_dfr(dta$FULL_TEXT, ~calculate_theme_scores(., svi_ljudi_dictionary))
dta_enriched2 <- bind_cols(dta, theme_analysis_data2)
dta_with_themes2 <- bind_cols(dta, theme_analysis_data2)



```


## Uvod: Kako se govori o HNB-u

Nakon što smo mapirali tko govori i o čemu,  treća faza analize bavi se najsuptilnijim, ali možda i najvažnijim pitanjem: kakva je atmosfera digitalnog diskursa o Hrvatskoj centralnoj banci? Zanima nas kako se o monetarnoj politici, bankovnom nadzoru i financijskoj stabilnosti govori – s kojim emocionalnim tonom, kojim psihološkim apelima i s kojim intenzitetom konflikta.
Ovaj izvještaj uvodi inovativne, kontekstualno svjesne metrike za mjerenje atmosfere financijskog diskursa, odmičući se od jednostavnih kategorija prema dubinskom razumijevanju komunikacijskih strategija u ekonomskom javnom prostoru. Naš pristup sastoji se od tri koraka:

-> Dvoslojna Emocionalna Analiza: Razdvajamo površinski tonalitet od dubinskih psiholoških procesa.
-> Relativni Indeks Konflikta (RCI): Mjerimo "neočekivanu" agresivnost jezika u financijskim temama.
-> Mapa Narativne Atmosfere: Vizualiziramo kako se atmosfera mijenja kada se ekonomske teme spoje.

---

# I. Dvoslojna emocionalna analiza

Da bismo razumjeli atmosferu financijskog diskursa, moramo razlikovati dvije stvari: je li tekst napisan u pozitivnom/negativnom tonu (tonalitet) i kojim se psihološkim apelima (strah, povjerenje, iščekivanje) služi da bi prenio poruku o HNB-u i monetarnoj politici.

```{r emotional-analysis, include=FALSE, eval=T}
# --- Izračuni za dvoslojnu analizu (izvršava se u pozadini) ---

# Sloj 1: Sentiment Score (CroSentilex)
# document_sentiments <- nlp_results_df %>%
#   inner_join(crosentilex_gold_prepared, by = c("lemma" = "word")) %>%
#   group_by(doc_id) %>%
#   summarise(sentiment_score = median(sentiment_value, na.rm = TRUE)) %>%
#   ungroup()
# files <- list.files("D:/LUKA/Language model", full.names = TRUE, pattern = "\\.rds")
# nlp_results_df <- lapply(files, readRDS) %>%
#   bind_rows() %>%
#   mutate(doc_id = as.integer(doc_id))


sentiment_counts_gold <- nlp_results_df %>%
  inner_join(crosentilex_gold_prepared, by = c("lemma" = "word")) %>%
  # Filtriramo neutralne riječi jer nam ne trebaju za ovu formulu
  filter(sentiment_value != 0) %>% 
  # Brojimo koliko je pozitivnih (1) i negativnih (-1) riječi
  count(doc_id, sentiment_value) %>%
  # Pretvaramo u široki format da imamo stupce za 'pozitivne' i 'negativne'
  pivot_wider(names_from = sentiment_value, values_from = n, values_fill = 0)

# --- DEFENZIVNI BLOK KODA ---
# Provjeravamo postoji li stupac '1' (pozitivni). Ako ne, dodajemo ga s nulama.
if (!"1" %in% names(sentiment_counts_gold)) {
  sentiment_counts_gold <- sentiment_counts_gold %>% mutate(`1` = 0) }
# Provjeravamo postoji li stupac '-1' (negativni). Ako ne, dodajemo ga s nulama.
if (!"-1" %in% names(sentiment_counts_gold)) {
  sentiment_counts_gold <- sentiment_counts_gold %>% mutate(`-1` = 0) }
# --- KRAJ DEFENZIVNOG BLOKA ---

# Sada sigurno preimenujemo stupce jer znamo da postoje
sentiment_counts_gold <- sentiment_counts_gold %>%
  rename(
    positive_words = `1`,
    negative_words = `-1` )


epsilon <- 1e-6 

document_sentiments_gold <- sentiment_counts_gold %>%
  mutate(
    sentiment_score_gold = (positive_words - negative_words) / (positive_words + negative_words + epsilon)
  ) %>%
  select(doc_id, sentiment_score_gold)

# Sloj 2: Dominantni Psihološki Proces (NRC)
document_emotions <- nlp_results_df %>%
  inner_join(nrc_lexicon_long, by = c("lemma" = "word")) %>%
  count(doc_id, emotion) %>%
  group_by(doc_id) %>%
  slice_max(order_by = n, n = 1, with_ties = FALSE) %>%
  ungroup() %>%
  select(doc_id, dominant_emotion = emotion)

# Spajanje svega u jedan dataframe
dta_atmosphere <- dta_enriched %>%
  left_join(document_sentiments_gold, by = "doc_id") %>%
  left_join(document_emotions, by = "doc_id") %>%
  mutate(
    sentiment_score = ifelse(is.na(sentiment_score_gold), 0, sentiment_score_gold),
    dominant_emotion = ifelse(is.na(dominant_emotion), "Neutralno", dominant_emotion)
  )

# Priprema podataka za vizualizaciju
heatmap_data <- dta_atmosphere %>%
  filter(dominant_topic != "Nema Teme") %>%
  group_by(dominant_topic, dominant_emotion) %>%
  summarise(avg_sentiment = mean(sentiment_score),
            n_articles = n()) %>%
  ungroup() %>%
  # Prikazujemo samo emocije s dovoljno članaka za analizu
  filter(n_articles > 3)
```


```{r analyze-atmosphere, include=T}
# --- FAZA 3: ANALIZA ATMOSFERE (SVE NA JEDNOM MJESTU) ---
# Ovaj chunk uzima obogaćene podatke iz prethodnog koraka i dodaje sve
# metrike atmosfere: Sentiment, Dominantnu Emociju, CLI i RCI.
# Rezultat je jedan, konačni dataframe 'dta_final' za sve vizualizacije.

# --- 3.1: Izračun frekvencija riječi (zahtijeva 'nlp_results_df') ---
lemmatized_words_with_freq <- nlp_results_df %>%
  count(doc_id, lemma, name = "word_frequency")

# --- 3.2: Izračun Sentiment Score-a (CroSentilex-Gold) ---
sentiment_counts_gold <- lemmatized_words_with_freq %>%
  inner_join(crosentilex_gold_prepared, by = c("lemma" = "word")) %>%
  filter(sentiment_value != 0) %>%
  count(doc_id, sentiment_value) %>%
  pivot_wider(names_from = sentiment_value, values_from = n, values_fill = 0)
if (!"1" %in% names(sentiment_counts_gold)) { sentiment_counts_gold <- sentiment_counts_gold %>% mutate(`1` = 0) }
if (!"-1" %in% names(sentiment_counts_gold)) { sentiment_counts_gold <- sentiment_counts_gold %>% mutate(`-1` = 0) }
document_sentiments_gold <- sentiment_counts_gold %>%
  rename(positive_words = `1`, negative_words = `-1`) %>%
  mutate(sentiment_score_gold = (positive_words - negative_words) / (positive_words + negative_words + 1e-6)) %>%
  select(doc_id, sentiment_score_gold)

# --- 3.3: Izračun Dominantne Emocije (NRC) ---
document_emotions <- lemmatized_words_with_freq %>%
  inner_join(nrc_lexicon_long, by = c("lemma" = "word")) %>%
  group_by(doc_id, emotion) %>%
  summarise(total_freq = sum(word_frequency), .groups="drop") %>%
  group_by(doc_id) %>%
  slice_max(order_by = total_freq, n = 1, with_ties = FALSE) %>%
  ungroup() %>%
  select(doc_id, dominant_emotion = emotion)

# --- 3.4: Izračun Indeksa Konflikta (CLI i RCI) ---
conflict_lexicon <- unique(c(
  (nrc_lexicon_long %>% filter(emotion %in% c("Ljutnja", "Gađenje", "Strah")) %>% pull(word)),
  (crosentilex_full %>% filter(sentiment_value <= -0.75) %>% pull(word)),
  c(
  # Opći konflikt i kritika (General Conflict & Criticism)
  "kritik", "laž", "napad", "upozorenj", "licemjerje", "sramotno", "manipulacij", 
  "propaganda", "ekstrem", "kontroverz", "sukob", "optužb", "prijetnj", "opasnost",

  # Kriza i neuspjeh (Crisis & Failure)
  "kriza", "kolaps", "slom", "propast", "gubitak", "šteta", "neuspjeh", "recesija",

  # Nezakonitosti i skandali (Illegality & Scandals)
  "skandal", "afera", "korupcij", "prevara", "prijevara", "zlouporaba", "tužb", 
  "presuda", "nezakonito", "sukob interesa", "netransparentnost",
  
  # Ekonomski pritisci i rizici (Economic Pressures & Risks)
  "rizik", "dug", "deficit", "teret", "namet", "trošak", "siromaštv", "špekulacij", 
  "mjehur", # (npr. nekretninski mjehur)

  # Specifične povijesne kontroverze (Specific Historical Controversies)
  "franak", "švicarac", "klub"
)
))
cli_scores <- lemmatized_words_with_freq %>%
  mutate(is_conflict = lemma %in% conflict_lexicon) %>%
  group_by(doc_id) %>%
  summarise(
    total_words = sum(word_frequency),
    conflict_words = sum(word_frequency[is_conflict])
  ) %>%
  mutate(cli = (conflict_words / total_words) * 1000) %>% ungroup()

dta_temp <- dta_enriched %>%
  left_join(document_sentiments_gold, by = "doc_id") %>%
  left_join(document_emotions, by = "doc_id") %>%
  left_join(cli_scores %>% select(doc_id, cli), by = "doc_id") %>%
  mutate(
    sentiment_score = ifelse(is.na(sentiment_score_gold), 0, sentiment_score_gold),
    dominant_emotion = ifelse(is.na(dominant_emotion), "Neutralno", dominant_emotion),
    cli = ifelse(is.na(cli), 0, cli)
  )

avg_cli_media <- dta_temp %>% group_by(FROM) %>% summarise(avg_cli_media = mean(cli))
avg_cli_topic <- dta_temp %>% group_by(dominant_topic) %>% summarise(avg_cli_topic = mean(cli))

dta_final <- dta_temp %>%
  left_join(avg_cli_media, by = "FROM") %>%
  left_join(avg_cli_topic, by = "dominant_topic") %>%
  mutate(
    expected_cli = 0.5 * avg_cli_media + 0.5 * avg_cli_topic,
    rci = cli - expected_cli
  )


# Spajanje svega u jedan dataframe
dta_atmosphere <- dta_enriched %>%
  left_join(document_sentiments_gold, by = "doc_id") %>%
  left_join(document_emotions, by = "doc_id") %>%
  mutate(
    sentiment_score = ifelse(is.na(sentiment_score_gold), 0, sentiment_score_gold),
    dominant_emotion = ifelse(is.na(dominant_emotion), "Neutralno", dominant_emotion)
  )

# Priprema podataka za vizualizaciju
heatmap_data <- dta_atmosphere %>%
  filter(dominant_topic != "Nema Teme") %>%
  group_by(dominant_topic, dominant_emotion) %>%
  summarise(avg_sentiment = mean(sentiment_score),
            n_articles = n()) %>%
  ungroup() %>%
  # Prikazujemo samo emocije s dovoljno članaka za analizu
  filter(n_articles > 3)











```



### Matrica tona i psihologije

Sljedeća vizualizacija prikazuje kako se tonalitet (boja ćelije) mijenja ovisno o dominantnom psihološkom procesu (stupci) unutar svake financijske teme (redovi). Plave ćelije označavaju pozitivan tonalitet, a crvene negativan, dok desni stupac prikazuje ukupni prosječni sentiment svake teme. Ova matrica otkriva sofisticirane strategije medijskog uokvirivanja financijskih tema i donosi nekoliko ključnih uvida:

> Kontekst je ključan u financijskim temama: Tonalitet financijske politike nije fiksan. Vidljivo je da gotovo sve teme postaju negativne (crvena boja) kada su uokvirene Strahom od financijske krize ili Ljutnjom zbog monetarne politike. S druge strane, okviri Povjerenja u stabilnost i Iščekivanja ekonomskog oporavka gotovo univerzalno proizvode pozitivan tonalitet (plava boja).
Identifikacija "vrućih zona" financijskog diskursa: Teme poput MONETARNA_POLITIKA i EURO_UVOĐENJE pokazuju najveći raspon sentimenata – od izrazito negativnih do izrazito pozitivnih. To ih identificira kao ključna "bojna polja" ekonomskih narativa, gdje je izbor emocionalnog okvira presudan za oblikovanje javnog mišljenja o HNB-u.

> Paradoks finansijskog straha: Najzanimljiviji nalaz je uloga emocije Straha. Kada je usmjerena na teme poput FINANCIJSKA_STABILNOST, često stvara pozitivan sentiment jer predstavlja opravdanu zabrinutost za stabilnost. Međutim, kada je usmjerena na MONETARNA_POLITIKA, može stvarati negativan sentiment zbog straha od inflacije ili deflacije.

```{r plot-emotion-heatmap, fig.width=10, fig.height=6, echo=FALSE}
ggplot(heatmap_data, aes(x = dominant_emotion, y = dominant_topic, fill = avg_sentiment)) +
  geom_tile(color = "white", linewidth = 0.5) +
  geom_text(aes(label = round(avg_sentiment, 2)), size = 3, color = "black") +
  scale_fill_gradient2(low = "firebrick", mid = "white", high = "steelblue", midpoint = 0, name = "Prosj. Sentiment") +
  theme_minimal(base_size = 12) +
  theme(axis.text.x = element_text(angle = 45, hjust = 1)) +
  labs(
    title = "Matrica atmosfere: Kako psihološki okvir utječe na tonalitet teme",
    subtitle = "Boja ćelije predstavlja prosječni sentiment (CroSentilex) unutar svake kombinacije teme i dominantne emocije (NRC)",
    x = "Dominantni psihološki proces (NRC)",
    y = "Dominantna tema"
  )
```



---

# II. Relativni indeks konflikta (RCI)

Standardna mjerenja ne uzimaju u obzir kontekst. Nije isto koristiti konfliktan jezik u članku o financijskoj krizi i u članku o rutinskim statističkim izvještajima. Relativni indeks konflikta (RCI) mjeri koliko je neki članak o HNB-u neočekivano agresivniji ili pomirljiviji od onoga što je uobičajeno za njegov medij i njegovu temu.

```{r rci-calculation, include=FALSE}
# --- Izračuni za RCI (izvršava se u pozadini) ---
conflict_lexicon <- nrc_lexicon_long %>% 
  filter(emotion %in% c("Ljutnja", "Gađenje")) %>% 
  pull(word) %>% 
  unique()


conflict_lexicon <- unique(c(
  (nrc_lexicon_long %>% filter(emotion %in% c("Ljutnja", "Gađenje", "Strah")) %>% pull(word)),
  (crosentilex_full %>% filter(sentiment_value <= -0.75) %>% pull(word)),
  c(
  # Opći konflikt i kritika (General Conflict & Criticism)
  "kritik", "laž", "napad", "upozorenj", "licemjerje", "sramotno", "manipulacij", 
  "propaganda", "ekstrem", "kontroverz", "sukob", "optužb", "prijetnj", "opasnost",

  # Kriza i neuspjeh (Crisis & Failure)
  "kriza", "kolaps", "slom", "propast", "gubitak", "šteta", "neuspjeh", "recesija",

  # Nezakonitosti i skandali (Illegality & Scandals)
  "skandal", "afera", "korupcij", "prevara", "prijevara", "zlouporaba", "tužb", 
  "presuda", "nezakonito", "sukob interesa", "netransparentnost",
  
  # Ekonomski pritisci i rizici (Economic Pressures & Risks)
  "rizik", "dug", "deficit", "teret", "namet", "trošak", "siromaštv", "špekulacij", 
  "mjehur", # (npr. nekretninski mjehur)

  # Specifične povijesne kontroverze (Specific Historical Controversies)
  "franak", "švicarac", "klub"
)
))





cli_scores <- nlp_results_df %>%
  mutate(is_conflict = lemma %in% conflict_lexicon) %>%
  group_by(doc_id) %>%
  summarise(
    cli = (sum(is_conflict) / n()) * 1000
  )

dta_atmosphere <- dta_enriched %>% 
  left_join(cli_scores, by = "doc_id") %>%
  mutate(cli = ifelse(is.na(cli), 0, cli))

avg_cli_media <- dta_atmosphere %>% group_by(FROM) %>% summarise(avg_cli_media = mean(cli))
avg_cli_topic <- dta_atmosphere %>% group_by(dominant_topic) %>% summarise(avg_cli_topic = mean(cli))

dta_atmosphere <- dta_atmosphere %>%
  left_join(avg_cli_media, by = "FROM") %>%
  left_join(avg_cli_topic, by = "dominant_topic") %>%
  mutate(
    expected_cli = 0.5 * avg_cli_media + 0.5 * avg_cli_topic,
    rci = cli - expected_cli
  )
```


```{r}
# --- MODUL ZA MAPU MEDIJSKIH STRATEGIJA (ISPRAVLJENA VERZIJA) ---

# Izračun CLI-a (ostaje isto)
cli_scores <- nlp_results_df %>%
  mutate(is_conflict = lemma %in% conflict_lexicon) %>%
  group_by(doc_id) %>%
  summarise(
    cli = (sum(is_conflict) / n()) * 1000
  ) %>% ungroup()

# Spajanje i izračun RCI-a (ostaje isto)
dta_atmosphere <- dta_enriched %>% 
  left_join(cli_scores, by = "doc_id") %>%
  mutate(cli = ifelse(is.na(cli), 0, cli))

avg_cli_media <- dta_atmosphere %>% group_by(FROM) %>% summarise(avg_cli_media = mean(cli))
avg_cli_topic <- dta_atmosphere %>% group_by(dominant_topic) %>% summarise(avg_cli_topic = mean(cli))

dta_atmosphere_final <- dta_atmosphere %>%
  left_join(avg_cli_media, by = "FROM") %>%
  left_join(avg_cli_topic, by = "dominant_topic") %>%
  mutate(
    expected_cli = 0.5 * avg_cli_media + 0.5 * avg_cli_topic,
    rci = cli - expected_cli
  )
```



### Mapa medijskih strategija konflikta u financijskom izvještavanju

Sljedeći grafikon koristi RCI mjeru kako bi mapirao medije na temelju njihove strategije korištenja konfliktnog jezika u izvještavanju o HNB-u.Što je medij više desno, to je njegov ton prema HNB-u u prosjeku kritičniji. Što je medij više na grafikonu, to je njegov pristup HNB-u nepredvidljiviji.Veličina točke označava kupnu prisutnost medija u financijskom diskursu.

Ova mapa otkriva četiri različita modela financijskog novinarstva u hrvatskom digitalnom prostoru:

Gore desno - "Strateški kritičari HNB-a": Mainstream ekonomski mediji koji doziraju kritiku HNB-a ovisno o ekonomskim okolnostima.

Dolje desno - "Dosljedni HNB skeptici": Mediji s konstantno kritičkim stavom prema centralnoj banci, neovisno o situaciji.

Gore lijevo - "Pragmatični analitičari": Tradicionalni financijski mediji s umjerenim tonom ali sposobnošću snažne kritike kada je potrebna.

Dolje lijevo - "Institucionalni podržavatelji": Mediji koji dosljedno podržavaju HNB politike i rijetko koriste konfliktan jezik.

```{r plot-rci-strategy, fig.width=10, fig.height=7, warning=FALSE, message=FALSE}
media_strategy_data <- dta_atmosphere_final %>%
  # Grupiramo po mediju
  group_by(FROM) %>%
  # Računamo naše metrike I broj članaka
  summarise(
    avg_cli = mean(cli, na.rm = TRUE),
    rci_sd = sd(rci, na.rm = TRUE),
    n_articles = n()
  ) %>%
  ungroup() %>%
  # Filtriramo medije s premalo članaka i one gdje je devijacija NA
  filter(n_articles > 20, !is.na(rci_sd), rci_sd > 0) %>%
  # Uzimamo top 30 po broju članaka radi preglednosti
  slice_max(order_by = n_articles, n = 30)

# Vizualizacija s poboljšanjima
ggplot(media_strategy_data, aes(x = avg_cli, y = rci_sd, size = n_articles)) + # Dodajemo size = n_articles
  # Dodajemo malo "jittera" da se točke koje su blizu razdvoje
  geom_jitter(color = "darkred", alpha = 0.7, width = 0.01, height = 0.01) + 
  
  geom_text_repel(aes(label = FROM), size = 3.5, max.overlaps = 15) +
  
  # KORISTIMO LOGARITAMSKU SKALU za bolju distribuciju
  scale_x_log10(labels = scales::number_format(accuracy = 0.1)) +
  scale_y_log10(labels = scales::number_format(accuracy = 0.1)) +
  
  scale_size_continuous(range = c(2, 10), name = "Broj članaka") +
  
  theme_minimal(base_size = 14) +
  labs(
    title = "Mapa medijskih strategija konflikta",
    subtitle = "Pozicija medija temeljena na prosječnoj razini i varijabilnosti konfliktnog jezika",
    x = "Prosječni indeks konfliktnog jezika (CLI) - 'Kućni Ton' (Log Skala)",
    y = "Standardna devijacija RCI-a - 'Nepredvidivost' (Log Skala)"
  )
```

---

# III.Sinteza: Mreža narativne atmosfere

Konačno, spajamo sve u jednu vizualizaciju. Mreža povezanosti tema prikazuje kako se financijske teme spajaju u šire narativne okvire. Izgled svake veze otkriva atmosferu tih spojeva. Boja veze: prosječni tonalitet (Plavo = pozitivno prema HNB-u).
Debljina veze: prosječni intenzitet konflikta (Deblje = konfliktnije).Prozirnost veze: pouzdanost veze, tj. broj članaka na kojima se temelji (Tamnije = pouzdanije).

Ova mreža otkriva  strukturu hrvatskog financijskog digitalnog prostora:

"Monetarno-regulatorna arena": Teme poput MONETARNA_POLITIKA, NADZOR_BANAKA, i FINANCIJSKA_STABILNOST čine gust klaster s debelim vezama - ovo je epicentar kritičkih rasprava o HNB-u.

"Operativno-tehnička jezgra": Teme STATISTIKE, PLATNI_PROMET, i KOMUNIKACIJA povezane su tanjim vezama, što ukazuje na manje konfliktan, više tehnički orijentirani diskurs.


Euro uvođenje kao mostovna tema: EURO_UVOĐENJE se pozicionira centralno, povezujući oba klastera jer ima i političku i tehničku dimenziju. 

Konflikt kao ključni diferencijator: Najdeblje veze povezuju teme koje izazivaju najviše javnih prijepora - monetarnu politiku s financijskom stabilnošću i nadzorom banaka.



```{r figure=TRUE, fig.width=12, fig.height=10, warning=FALSE, message=FALSE}
# --- MODUL ZA MREŽU NARATIVNE ATMOSFERE (ISPRAVLJENA I POBOLJŠANA VERZIJA) ---
library(widyr)
library(ggraph)
library(igraph)
library(textreg)


# 1. KORAK: Izračun frekvencija riječi iz 'nlp_results_df'
lemmatized_words_with_freq <- nlp_results_df %>%
  # Brojimo koliko se puta svaka lema pojavljuje u svakom dokumentu
  count(doc_id, lemma, name = "word_frequency")

# 2. KORAK: Izračun Sentiment Score-a (CroSentilex-Gold)
document_sentiments_gold <- lemmatized_words_with_freq %>%
  inner_join(crosentilex_gold_prepared, by = c("lemma" = "word")) %>%
  mutate(
    sentiment_value = as.numeric(sentiment_value),
    word_frequency = as.numeric(word_frequency)
  ) %>%
  group_by(doc_id) %>%
  summarise(sentiment_score_gold = sum(sentiment_value * word_frequency, na.rm = TRUE)) %>%
  ungroup()


# 3. KORAK: Izračun Indeksa Konfliktnog Jezika (CLI)
conflict_lexicon <- unique(c(
  (nrc_lexicon_long %>% filter(emotion %in% c("Ljutnja", "Gađenje", "Strah")) %>% pull(word)),
  (crosentilex_full %>% filter(sentiment_value <= -0.75) %>% pull(word)),
  c("laž", "skandal", "napad", "radikalan", "ideologija", "licemjerje", "sramotno", "mržnja", "podjela", "raskol", "manipulacija", "propaganda", "ekstrem", "kontroverz", "sukob", "kriza")
))

cli_scores <- lemmatized_words_with_freq %>%
  mutate(is_conflict = lemma %in% conflict_lexicon) %>%
  group_by(doc_id) %>%
  summarise(
    total_words = sum(word_frequency),
    conflict_words = sum(word_frequency[is_conflict])
  ) %>%
  mutate(cli = (conflict_words / total_words) * 1000) %>%
  ungroup()

# 4. KORAK: Spajanje SVIH metrika u jedan 'dta_final' dataframe
dta_final <- dta_enriched %>%
  left_join(document_sentiments_gold, by = "doc_id") %>%
  left_join(cli_scores %>% select(doc_id, cli), by = "doc_id") %>%
  mutate(
    sentiment_score_gold = ifelse(is.na(sentiment_score_gold), 0, sentiment_score_gold),
    cli = ifelse(is.na(cli), 0, cli)
  )


# 5. KORAK: Izračun Relativnog Indeksa Konflikta (RCI)
avg_cli_media <- dta_final %>% group_by(FROM) %>% summarise(avg_cli_media = mean(cli))
avg_cli_topic <- dta_final %>% group_by(dominant_topic) %>% summarise(avg_cli_topic = mean(cli))

dta_final <- dta_final %>%
  left_join(avg_cli_media, by = "FROM") %>%
  left_join(avg_cli_topic, by = "dominant_topic") %>%
  mutate(
    expected_cli = 0.5 * avg_cli_media + 0.5 * avg_cli_topic,
    rci = cli - expected_cli
  )


# --- ANALIZA MREŽE NARATIVNE ATMOSFERE ---

# 6. KORAK: Identifikacija dokumenata s više tema
mixed_topic_docs <- dta_final %>%
  select(doc_id, starts_with("norm_")) %>%
  pivot_longer(-doc_id, names_to = "topic", values_to = "intensity") %>%
  mutate(topic = str_remove(topic, "norm_")) %>%
  filter(intensity > 1.5) %>%
  add_count(doc_id) %>%
  filter(n >= 2) %>%
  select(doc_id, topic)

# 7. KORAK: Izoliranje atmosfere za relevantne dokumente
atmosphere_of_mixed_docs <- dta_final %>%
  filter(doc_id %in% unique(mixed_topic_docs$doc_id)) %>%
  select(doc_id, sentiment_score = sentiment_score_gold, rci)

# 8. KORAK: Efikasno računanje ko-okurencija i atmosfere parova
pair_data <- mixed_topic_docs %>%
  inner_join(atmosphere_of_mixed_docs, by = "doc_id")

narrative_pairs <- pair_data %>%
  pairwise_count(item = topic, feature = doc_id, upper = FALSE)


# document_topic_pairs <- pair_data %>%
#   # Stvaramo parove unutar svakog dokumenta
#   pairwise_count(item = topic, feature = doc_id, upper = FALSE) %>%
#   # Spajamo s originalnim podacima da bismo dobili atmosferu za svaki DOKUMENT u kojem se par pojavio
#   inner_join(atmosphere_of_mixed_docs, by = c("feature" = "doc_id"))


narrative_pair_data <- dta_final %>%
  # Odabiremo samo potrebne stupce
  select(doc_id, sentiment_score_gold, rci, starts_with("norm_")) %>%
  # Pretvaramo u dugi format
  pivot_longer(
    cols = starts_with("norm_"),
    names_to = "topic",
    values_to = "intensity"
  ) %>%
  # Uklanjamo prefiks 'norm_'
  mutate(topic = str_remove(topic, "norm_")) %>%
  # Zadržavamo samo jake teme
  filter(intensity > 1.5) %>%
  # KLJUČNI DIO: Spajamo dataframe sam sa sobom da stvorimo parove
  inner_join(., ., by = "doc_id") %>%
  # Zadržavamo samo jedinstvene parove (npr. izbjegavamo A-B i B-A)
  filter(topic.x < topic.y) %>%
  # Sada imamo dataframe gdje svaki redak predstavlja par tema u jednom dokumentu
  # i imamo atmosferu tog dokumenta
  select(doc_id, 
         item1 = topic.x, 
         item2 = topic.y, 
         sentiment_score = sentiment_score_gold.x, # .x jer su se imena duplicirala
         rci = rci.x)


graph_data <- narrative_pair_data %>%
  group_by(item1, item2) %>%
  summarise(
    n = n(), # Brojimo koliko se puta par pojavio
    avg_sentiment = mean(sentiment_score, na.rm = TRUE),
    avg_rci = mean(rci, na.rm = TRUE),
    .groups = "drop"
  ) %>%
  filter(n > 10) # Zadržavamo samo parove s dovoljno članaka



set.seed(123)
graph_from_data_frame(graph_data, directed = FALSE) %>%
  ggraph(layout = "fr") +
    geom_edge_fan(
      aes(
        color = avg_sentiment, 
        width = avg_rci,
        alpha = n
      ), 
      arrow = NULL
    ) +
    geom_node_point(color = "black", size = 10) +
    geom_node_text(aes(label = str_wrap(name, 15)), color = "black", size = 3.5) +
    scale_edge_color_gradient2(
      low = "firebrick", mid = "lightgrey", high = "steelblue", midpoint = 0, 
      name="Prosj. sentiment\nnarativnog okvira"
    ) +
    scale_edge_width(
      range = c(1, 4), 
      name="Prosj. intenzitet konflikta (RCI)"
    ) +
    scale_edge_alpha(
      range = c(0.3, 1),
      name = "Broj članaka\n(Pouzdanost veze)"
    ) +
    theme_graph(base_family = "sans") +
    labs(
      title = "Mreža narativne atmosfere",
      subtitle = "Boja veze = tonalitet | Debljina veze = konflikt | Prozirnost veze = oouzdanost"
    )





```



## Zaključak


Dubinska analiza atmosfere HNB digitalnog prostora u Hrvatskoj otkrila je sofisticiranu sliku koja nadilazi jednostavnu podjelu na "pozitivno" i "negativno" izvještavanje o centralnoj banci. Naši nalazi ukazuju na postojanje strateškog emocionalnog uokvirivanja financijskih tema i dubokih strukturnih obrazaca u javnom diskursu o monetarnoj politici.

Tri ključna zaključka se ističu:

Kontekstualno oblikovanje financijskog tonaliteta: Pokazali smo da tonalitet prema HNB-u nije inherentno svojstvo teme, već rezultat strateškog emocionalnog uokvirivanja. Monetarna politika može biti predstavljena pozitivno kroz okvire Povjerenja u stabilnost ili negativno kroz Strah od inflacije.

Četiri modela financijskog novinarstva: Identificirali smo različite medijske strategije u pristupu HNB-u - od "strateških kritičara" koji doziraju kritiku do "institucionalnih podržavatelja" koji dosljedno podržavaju centralnu banku.

Dva diskursna svijeta: Najvažniji nalaz jest postojanje monetarno-regulatorne arene (visok konflikt) i operativno-tehničke jezgre (nizak konflikt) kao dva odvojena prostora financijskog diskursa.

Ovi nalazi pokazuju da je za razumijevanje javnog mnijenja o HNB-u nužno analizirati ne samo što se govori, već kako se govori - koje se emocionalne strategije koriste za oblikovanje percepcije centralne banke u javnosti.























