---
title: "Analiza medijske prisutnosti Hrvatske Narodne Banke u digitalnom medijskom prostoru (2021. – 2023.)"
author: ""
date: "22. srpnja 2025."
output: 
  html_document:
    toc: true
    toc_float: true
    theme: flatly
    code_folding: hide
---

```{r setup}
knitr::opts_chunk$set(echo = FALSE, message = FALSE, warning = FALSE, fig.width = 12, fig.height = 7, dpi = 200)
```






```{r libraries}
library(ggplot2)
library(dplyr)
library(scales) # Za ljepše formatiranje brojeva na osima
library(patchwork) # Za elegantno spajanje više grafova
library(ggplot2)
library(dplyr)
library(scales)
library(patchwork)
library(ggrepel)

```



Uvod

Ovaj dokument predstavlja analizu prisutnosti Hrvatske narodne banke (HNB) u digitalnom medijskom prostoru za razdoblje od 1. siječnja 2021. do 31. prosinca 2023. godine. Svrha analize jest pružiti sustavan pregled medijskog ekosustava u kojem se komuniciraju i interpretiraju teme vezane uz rad HNB-a.

Analiza, temeljena na uzorku od preko 19.000 medijskih objava, usmjerena je na tri ključna područja:

  -> Identifikacija dominantnih platformi na kojima se odvija diskurs o HNB-u.

  -> Identifikacija ključnih medijskih aktera i njihova produktivnost.

  -> Analiza dinamike utjecaja kroz metrike dosega i angažmana publike.

Izvješće je strukturirano tako da polazi od makro-pregleda digitalnih platformi, prelazi na mikro-analizu najutjecajnijih medijskih izvora te završava sintezom u obliku "Mape utjecaja".

```{r eval=FALSE}


# create year variable
dta <- readRDS("./hnb.rds") %>%
  mutate(
    DATE = as.Date(DATE), # Convert the column to Date class first
    year = as.integer(format(DATE, "%Y"))
  )

# remove titkok from SOURCE_TYPE
dta <- dta %>%
  filter(SOURCE_TYPE != "tiktok") %>%
  mutate(
    SOURCE_TYPE = factor(SOURCE_TYPE, levels = c("web", "youtube", "facebook", "twitter", "reddit", "forum", "comment"))
  ) %>%
  #remove year 2024
  filter(DATE >= as.Date("2021-01-01") & DATE < as.Date("2024-01-01")) %>%
  filter(year != 2024)







# 3. platform_summary
platform_summary <- dta %>%
  group_by(year, SOURCE_TYPE) %>%
  summarise(
    total_posts        = n(),
    total_interactions = sum(INTERACTIONS, na.rm=TRUE),
    total_reach        = sum(REACH, na.rm=TRUE)
  ) %>%
  ungroup()
saveRDS(platform_summary, "./platform_summary.rds")


# 4. proportions_summary
proportions_summary <- platform_summary %>%
  group_by(year) %>%
  mutate(
    post_share        = total_posts / sum(total_posts),
    interaction_share = total_interactions / sum(total_interactions),
    reach_share       = total_reach / sum(total_reach)
  ) %>%
  ungroup()
saveRDS(proportions_summary, "./proportions_summary.rds")


# 5. source_summary & top_sources_by_year
source_summary <- dta %>%
  filter(!is.na(FROM)) %>%
  group_by(year, FROM) %>%
  summarise(
    productivity        = n(),
    total_interactions  = sum(INTERACTIONS, na.rm=TRUE),
    avg_engagement_rate = mean(ENGAGEMENT_RATE, na.rm=TRUE),
    total_reach         = sum(REACH, na.rm=TRUE)
  ) %>%
  ungroup()
saveRDS(source_summary, "./source_summary.rds")

top_sources_by_year <- source_summary %>%
  group_by(year) %>%
  slice_max(order_by = total_interactions, n = 15) %>%
  ungroup()



saveRDS(top_sources_by_year, "./top_sources_by_year.rds")


# 6. top_XX_sources for web/youtube/facebook
for(pl in c("web","youtube","facebook")) {
  df <- dta %>%
    filter(SOURCE_TYPE == pl, !is.na(FROM)) %>%
    group_by(FROM) %>%
    summarise(
      total_posts        = n(),
      total_interactions = sum(INTERACTIONS, na.rm=TRUE),
    total_reach        = sum(REACH,        na.rm=TRUE)
    ) %>%
    ungroup() %>%
    slice_max(order_by = total_interactions, n = 20)

  saveRDS(df,
    file = sprintf("./top_%s_sources.rds", pl)
  )
}


# 7. web_actors / youtube_actors / facebook_actors
get_top_actors <- function(data, platform_filter) {
  platform_data <- data %>%
    filter(SOURCE_TYPE == platform_filter & !is.na(FROM)) %>%
    group_by(FROM) %>%
    summarise(
      total_posts        = n(),
      total_interactions = sum(INTERACTIONS, na.rm=TRUE),
      total_reach        = sum(REACH, na.rm=TRUE)
    ) %>% ungroup()

  top_by_interactions <- slice_max(platform_data, order_by = total_interactions, n = 15)
  top_by_reach        <- slice_max(platform_data, order_by = total_reach,       n = 15)
  bind_rows(top_by_interactions, top_by_reach) %>%
    distinct(FROM, .keep_all = TRUE)
}

for(pl in c("web","youtube","facebook")) {
  actors <- get_top_actors(dta, pl)
  saveRDS(actors,
    file = sprintf("./%s_actors.rds", pl)
  )
}






```

```{r  eval=FALSE}
platform_summary <- dta %>%
  group_by(year, SOURCE_TYPE) %>%
  summarise(
    total_posts = n(),
    total_interactions = sum(INTERACTIONS, na.rm = TRUE),
    total_reach = sum(REACH, na.rm = TRUE) # Posebno korisno za YouTube/video
  ) %>%
  ungroup() %>%
  arrange(year, desc(total_posts))

# Pregled rezultata
print(platform_summary, n = 20)
```

```{r eval=FALSE}
source_summary <- dta %>%
  filter(!is.na(FROM)) %>%
  group_by(year, FROM) %>%
  summarise(
    productivity = n(), # Broj objava
    total_interactions = sum(INTERACTIONS, na.rm = TRUE), # Ukupan angažman
    avg_engagement_rate = mean(ENGAGEMENT_RATE, na.rm = TRUE), # Prosječna stopa angažmana
    total_reach = sum(REACH, na.rm = TRUE) # Ukupan doseg
  ) %>%
  ungroup()

# Identificiramo Top 15 izvora po godini na temelju ukupnih interakcija
top_sources_by_year <- source_summary %>%
  group_by(year) %>%
  slice_max(order_by = total_interactions, n = 15) %>%
  ungroup() %>%
  arrange(year, desc(total_interactions))

# Pregled rezultata
print(top_sources_by_year, n = 60) # Prikazujemo više redaka da vidimo rezultate za sve godine
```

```{r eval=FALSE}
# Koristimo 'df_all' koji smo kreirali u prvom koraku
# (spojeni df_2021, df_2022, itd.)
# Pretpostavljam da je taj objekt još uvijek u vašem R okruženju.

# Filtriranje i agregacija za WEB portale
top_web_sources <- dta %>%
  filter(SOURCE_TYPE == "web" & !is.na(FROM)) %>%
  group_by(FROM) %>%
  summarise(
    total_posts = n(),
    total_interactions = sum(INTERACTIONS, na.rm = TRUE),
    total_reach        = sum(REACH,        na.rm=TRUE)
  ) %>%
  ungroup() %>%
  slice_max(order_by = total_interactions, n = 20) %>%
  arrange(total_interactions) %>% # Sortiramo uzlazno za bolji vizualni prikaz u ggplotu
  mutate(FROM = factor(FROM, levels = FROM)) # Pretvaramo 'FROM' u faktor da zadržimo redoslijed

# Filtriranje i agregacija za YOUTUBE kanale
top_youtube_sources <- dta %>%
  filter(SOURCE_TYPE == "youtube" & !is.na(FROM)) %>%
  group_by(FROM) %>%
  summarise(
    total_posts = n(),
    total_interactions = sum(INTERACTIONS, na.rm = TRUE),
    total_reach        = sum(REACH,        na.rm=TRUE)
  ) %>%
  ungroup() %>%
  slice_max(order_by = total_interactions, n = 20) %>%
  arrange(total_interactions) %>%
  mutate(FROM = factor(FROM, levels = FROM))

# Filtriranje i agregacija za FACEBOOK stranice
top_facebook_sources <- dta %>%
  filter(SOURCE_TYPE == "facebook" & !is.na(FROM)) %>%
  group_by(FROM) %>%
  summarise(
    total_posts = n(),
    total_interactions = sum(INTERACTIONS, na.rm = TRUE),
    total_reach        = sum(REACH,        na.rm=TRUE)
  ) %>%
  ungroup() %>%
  slice_max(order_by = total_interactions, n = 20) %>%
  arrange(total_interactions) %>%
  mutate(FROM = factor(FROM, levels = FROM))
```

```{r eval=FALSE}
# 1) Filtriranje i agregacija po REACH za WEB portale
top_web_sources_reach <- dta %>%
  filter(SOURCE_TYPE == "web", !is.na(FROM)) %>%
  group_by(FROM) %>%
  summarise(
    total_posts = n(),
    total_reach = sum(REACH, na.rm = TRUE)
  ) %>%
  ungroup() %>%
  slice_max(order_by = total_reach, n = 20) %>%
  arrange(total_reach) %>%
  mutate(FROM = factor(FROM, levels = FROM))

# 2) ... za YOUTUBE kanale
top_youtube_sources_reach <- dta %>%
  filter(SOURCE_TYPE == "youtube", !is.na(FROM)) %>%
  group_by(FROM) %>%
  summarise(
    total_posts = n(),
    total_reach = sum(REACH, na.rm = TRUE)
  ) %>%
  ungroup() %>%
  slice_max(order_by = total_reach, n = 20) %>%
  arrange(total_reach) %>%
  mutate(FROM = factor(FROM, levels = FROM))

# 3) ... za FACEBOOK stranice
top_facebook_sources_reach <- dta %>%
  filter(SOURCE_TYPE == "facebook", !is.na(FROM)) %>%
  group_by(FROM) %>%
  summarise(
    total_posts = n(),
    total_reach = sum(REACH, na.rm = TRUE)
  ) %>%
  ungroup() %>%
  slice_max(order_by = total_reach, n = 20) %>%
  arrange(total_reach) %>%
  mutate(FROM = factor(FROM, levels = FROM))

```

```{r eval=FALSE}


# Funkcija za dohvaćanje najvažnijih aktera
# Uzimamo top 15 po interakcijama I top 15 po dosegu, te ih spajamo
# kako ne bismo propustili nekog tko je jak samo u jednoj dimenziji.
get_top_actors <- function(data, platform_filter) {
  
  platform_data <- data %>%
    filter(SOURCE_TYPE == platform_filter & !is.na(FROM)) %>%
    group_by(FROM) %>%
    summarise(
      total_posts = n(),
      total_interactions = sum(INTERACTIONS, na.rm = TRUE),
      total_reach = sum(REACH, na.rm = TRUE)
    ) %>%
    ungroup()

  # Ako nema podataka, vrati prazan dataframe
  if(nrow(platform_data) == 0) return(platform_data)
  
  # Pronađi top 15 po interakcijama
  top_by_interactions <- platform_data %>%
    slice_max(order_by = total_interactions, n = 15)
  
  # Pronađi top 15 po dosegu
  top_by_reach <- platform_data %>%
    slice_max(order_by = total_reach, n = 15)
    
  # Spoji ih i ukloni duplikate
  combined_top <- bind_rows(top_by_interactions, top_by_reach) %>%
    distinct(FROM, .keep_all = TRUE)
    
  return(combined_top)
}

# Primijenimo funkciju na naše tri platforme
web_actors <- get_top_actors(dta, "web")
youtube_actors <- get_top_actors(dta, "youtube")
facebook_actors <- get_top_actors(dta, "facebook")

```


```{r load-data}
# load only the pre-computed tables
platform_summary        <- readRDS("./platform_summary.rds")
proportions_summary     <- readRDS("./proportions_summary.rds")
source_summary          <- readRDS("./source_summary.rds")
top_sources_by_year     <- readRDS("./top_sources_by_year.rds")

top_web_sources         <- readRDS("./top_web_sources.rds")
top_youtube_sources     <- readRDS("./top_youtube_sources.rds")
top_facebook_sources    <- readRDS("./top_facebook_sources.rds")

web_actors              <- readRDS("./web_actors.rds")
youtube_actors          <- readRDS("./youtube_actors.rds")
facebook_actors         <- readRDS("./facebook_actors.rds")

# Definiramo paletu boja za konzistentnost
platform_colors <- c(
  "web" = "#1f77b4", "youtube" = "#d62728", "facebook" = "#3b5998",
  "twitter" = "#1DA1F2", "reddit" = "#FF4500", "forum" = "#7f7f7f", "comment" = "#bcbd22"
)
```

# I. Makro-analiza: Distribucija sadržaja i angažmana

Prvi dio analize usmjeren je na kvantificiranje i usporedbu digitalnih platformi prema volumenu objava i ostvarenom angažmanu javnosti.

#### **Dominacija internetskih portala**

Analiza volumena medijskih objava potvrđuje da su internetski portali primarni kanal za distribuciju sadržaja o Hrvatskoj narodnoj banci. Njihova dominacija u produkciji očekivana je s obzirom na ulogu medija u prenošenju službenih priopćenja, odluka i izvješća.

```{r plot-volume, fig.width=12, fig.height=8, dpi=300}

plot_volume <- platform_summary %>%
  # Sortiramo unutar svake godine da bi graf bio čitljiviji
  arrange(year, total_posts) %>%
  mutate(SOURCE_TYPE_ordered = factor(SOURCE_TYPE, levels = unique(SOURCE_TYPE))) %>%
  ggplot(aes(x = total_posts, y = SOURCE_TYPE_ordered, fill = SOURCE_TYPE)) +
  geom_col() +
  geom_text(aes(label = comma(total_posts, accuracy = 1)), hjust = -0.1, size = 3, color = "black") +
  facet_wrap(~year, scales = "free_y") +
  scale_x_continuous(labels = label_number(suffix = " K", scale = 1e-3)) +
  scale_fill_manual(values = platform_colors) +
  theme_minimal(base_size = 14) +
  theme(
    legend.position = "none",
    strip.text = element_text(face = "bold", size = 16),
    panel.grid.major.y = element_blank(),
    axis.text.x = element_text(angle = 45, hjust = 1)
  ) +
  labs(
    title = "Broj objava po platformama (2021-2023)",
    subtitle = "",
    x = "Ukupan broj objava (u tisucama)",
    y = "Tip platforme",
    caption = "Napomena: Stupci su sortirani po volumenu."
  )


print(plot_volume)

```

#### **Uloga društvenih mreža i video platformi**


Metrika angažmana (interakcija) pruža uvid u platforme na kojima se generira najaktivnija javna rasprava. Iako internetski portali prednjače po broju objava, platforme kao što su YouTube i Facebook ostvaruju značajan udio u ukupnim interakcijama. Time se potvrđuje da, dok web-portali služe kao primarni izvor informiranja, društvene mreže funkcioniraju kao glavne arene za javnu diskusiju.


```{r plot-interaction}

plot_interactions <- platform_summary %>%
  filter(total_interactions > 0) %>%
  arrange(year, total_interactions) %>%
  mutate(SOURCE_TYPE_ordered = factor(SOURCE_TYPE, levels = unique(SOURCE_TYPE))) %>%
  ggplot(aes(x = total_interactions, y = SOURCE_TYPE_ordered, fill = SOURCE_TYPE)) +
  geom_col() +
  geom_text(aes(label = comma(total_interactions, accuracy = 1)), hjust = -0.1, size = 3, color = "black") +
  facet_wrap(~year, scales = "free_y") +
  scale_x_continuous(labels = label_number(suffix = " M", scale = 1e-6)) +
  scale_fill_manual(values = platform_colors) +
  theme_minimal(base_size = 14) +
  theme(
    legend.position = "none",
    strip.text = element_text(face = "bold", size = 16),
    panel.grid.major.y = element_blank(),
    axis.text.x = element_text(angle = 45, hjust = 1)
  ) +
  labs(
    title = "Ukupan broj interakcija na objave o HNB-u (2021–2023)",
    x = "Interakcije (u milijunima)",
    y = "Tip platforme",
    caption = "Napomena: Stupci su sortirani po interakcijama. Prikazane su samo platforme s >0 interakcija."
  )
print(plot_interactions)



```




```{r eval=FALSE}
plot_reach <- platform_summary %>%
  arrange(year, total_reach) %>%
  mutate(
    SOURCE_TYPE_ordered = factor(SOURCE_TYPE, levels = unique(SOURCE_TYPE))
  ) %>%
  ggplot(aes(x = total_reach, y = SOURCE_TYPE_ordered, fill = SOURCE_TYPE)) +
  geom_col() +
  geom_text(
    aes(label = comma(total_reach, accuracy = 1)),
    hjust = -0.1, size = 3, color = "black"
  ) +
  facet_wrap(~year, scales = "free_y") +
  # likewise, adjust scale/suffix if reach is in thousands vs. millions
  scale_x_continuous(
    labels = label_number(suffix = " M", scale = 1e-6)
  ) +
  scale_fill_manual(values = platform_colors) +
  theme_minimal(base_size = 14) +
  theme(
    legend.position    = "none",
    strip.text         = element_text(face = "bold", size = 16),
    panel.grid.major.y = element_blank(),
    axis.text.x        = element_text(angle = 45, hjust = 1)
  ) +
  labs(
    title    = "Ukupan doseg po platformama (2021–2023)",
    x        = "Doseg (u milijunima)",
    y        = "Tip platforme",
    caption  = "Napomena: Stupci su sortirani po dosegu."
  )

print(plot_reach)
```



#### **Relativna važnost platformi u medijskom ekosustavu**

Usporedbom relativnih udjela u objavama, interakcijama i dosegu uočava se asimetrija utjecaja. Internetski portali generiraju približno 80% sadržaja, no njihov udio u angažmanu i dosegu je razmjerno manji. Sadržaj objavljen na YouTubeu i Facebooku, iako manje brojan, u prosjeku ostvaruje veći odjek po objavi.


```{r plot-shares}
plot_share_posts <- proportions_summary %>%
  ggplot(aes(x = year, y = post_share, fill = SOURCE_TYPE)) +
  geom_col(position = "fill") +
  scale_y_continuous(labels = percent_format()) +
  scale_x_continuous(breaks = c(2021, 2022, 2023)) +
  scale_fill_manual(values = platform_colors) +
  theme_minimal(base_size = 14) +
  labs(title = "Udio objava", x = "Godina", y = "Postotak")

plot_share_interactions <- proportions_summary %>%
  filter(total_interactions > 0) %>%
  ggplot(aes(x = year, y = interaction_share, fill = SOURCE_TYPE)) +
  geom_col(position = "fill") +
  scale_y_continuous(labels = percent_format()) +
  scale_x_continuous(breaks = c(2021, 2022, 2023)) +
  scale_fill_manual(values = platform_colors, guide = "none") +
  theme_minimal(base_size = 14) +
  labs(title = "Udio interakcija", x = "Godina", y = "Postotak")

plot_share_reach <- proportions_summary %>%
  filter(total_reach > 0) %>%
  ggplot(aes(x = year, y = reach_share, fill = SOURCE_TYPE)) +
  geom_col(position = "fill") +
  scale_y_continuous(labels = percent_format()) +
  scale_x_continuous(breaks = c(2021, 2022, 2023)) +
  scale_fill_manual(values = platform_colors, guide = "none") +
  theme_minimal(base_size = 14) +
  labs(title = "Udio dosega", x = "Godina", y = "Postotak")

plot_combined_share <- (plot_share_posts + plot_share_interactions + plot_share_reach) +
  plot_layout(guides = 'collect') +
  plot_annotation(
    title    = "Struktura digitalnog ekosustava (2021–2023)",
    subtitle = "Usporedba udjela platformi u ukupnom broju objava, interakcija i dosega.",
    caption  = "Web generira najviše sadržaja, ali YouTube i Facebook preuzimaju sve veći dio 'kolača' utjecaja."
  )
print(plot_combined_share)
```



# 2. Mikro pogled: Najutjecajniji akteri

Drugi dio analize fokusira se na identifikaciju najutjecajnijih pojedinačnih medijskih izvora unutar tri ključne platforme: weba, YouTubea i Facebooka.

#### **Pregled vodećih izvora prema ostvarenim interakcijama**

Rangiranje aktera prema ukupnom broju interakcija ukazuje na specifičnu strukturu za svaku platformu:

  -> Web: Dominiraju vodeći nacionalni mediji i specijalizirani poslovni portali.

  -> YouTube: Ističu se kanali medijskih kuća, ekonomski podcasti i analitičari.

  -> Facebook: Ekosustav je najraznolikiji i uključuje medijske kuće, političke aktere te stranice posvećene ekonomskim temama.

Produktivnost (ukupan broj objava) ukazuje na različite strategije aktera – od onih koji se oslanjaju na visok volumen objava do onih koji ostvaruju utjecaj manjim brojem objava s visokim angažmanom.

```{r plot-lollipops-interactions, fig.width=13, fig.height=10, dpi=500}
create_top_source_plot <- function(data, platform_name, platform_color) {
  data <- data %>% arrange(total_interactions) %>% mutate(FROM = factor(FROM, levels = FROM))
  ggplot(data, aes(x = FROM, y = total_interactions)) +
    geom_segment(aes(x = FROM, xend = FROM, y = 0, yend = total_interactions), color = "grey", linewidth = 0.5) +
    geom_point(aes(size = total_posts), color = platform_color, alpha = 0.8) +
    coord_flip() +
    scale_y_continuous(labels = label_number(suffix = " K", scale = 1e-3)) +
    scale_size_continuous(range = c(2, 10), name = "Broj objava") +
    theme_light(base_size = 12) +
    theme(
      panel.grid.major.y = element_blank(), panel.border = element_blank(),
      axis.ticks.y = element_blank(), legend.position = "bottom",
      axis.text.x = element_text(angle = 45, hjust = 1)
    ) +
    labs(title = platform_name, x = "", y = "Ukupne interakcije (u tisućama)")
}

plot_web <- create_top_source_plot(top_web_sources, "Web portali", "#1f77b4")
plot_youtube <- create_top_source_plot(top_youtube_sources, "YouTube kanali", "#d62728")
plot_facebook <- create_top_source_plot(top_facebook_sources, "Facebook stranice", "#3b5998")

final_dashboard <- plot_web + plot_youtube + plot_facebook +
  plot_annotation(
    title = "Top 20 profila u digitalnom medijskom prostoru o HNB-u (2021-2023)",
    subtitle = "Rangirano prema ukupnim interakcijama. Veličina točke predstavlja ukupan broj objava.",
    caption = "Izvor: Analiza projekta 'Prikaz i analiza prisutnosti HNB-a u digitalnom medijskom prostoru'",
    theme = theme(plot.title = element_text(size = 20, face = "bold"))
  )
print(final_dashboard)
```



```{r beautiful-viz, eval=FALSE}
library(ggplot2)
library(dplyr)
library(scales)
library(ggrepel)
library(showtext)
library(patchwork)

# Load a Google font for extra polish
font_add_google("Lato", "lato")
showtext_auto()

create_top_source_plot <- function(data, platform_name, platform_color) {
  data <- data %>% 
    arrange(total_interactions) %>% 
    mutate(FROM = factor(FROM, levels = FROM))
  
  ggplot(data, aes(x = FROM, y = total_reach)) +
    # subtle bars behind points
    geom_col(fill = alpha(platform_color, 0.1), width = 0.6) +
    # connector lines
    geom_segment(aes(x = FROM, xend = FROM, y = 0, yend = total_reach),
                 color = "grey80", size = 0.3) +
    # main points
    geom_point(aes(size = total_posts), color = platform_color, alpha = 0.9) +
    # labels indicating count (in thousands)
    geom_text_repel(aes(label = comma(total_reach, scale = 1e-3, suffix = "K")),
                    nudge_x = 0.3, 
                    direction = "y",
                    hjust = 0,
                    size = 3,
                    family = "lato",
                    segment.color = NA) +
    coord_flip(expand = FALSE) +
    scale_y_continuous(
      expand = expansion(mult = c(0, .05)),
      labels = label_number(scale = 1e-3, suffix = " K")
    ) +
    scale_size_continuous(range = c(3, 12), name = "Broj objava") +
    labs(
      title    = platform_name,
      x        = NULL,
      y        = "Ukupni doseg",
      caption  = "Izvor: Analiza ‘Prikaz i analiza prisutnosti HNB-a’"
    ) +
    theme_minimal(base_family = "lato") +
    theme(
      plot.title           = element_text(size = 16, face = "bold", margin = margin(b = 8)),
      plot.caption         = element_text(size = 8, color = "grey60", hjust = 1),
      axis.title.y         = element_text(size = 10, face = "italic", margin = margin(r = 10)),
      axis.text.y          = element_text(size = 10),
      axis.text.x          = element_text(size = 9),
      panel.grid.major.x   = element_line(color = "grey90", size = 0.4),
      panel.grid.minor.x   = element_blank(),
      panel.grid.major.y   = element_blank(),
      legend.position      = "bottom",
      legend.title         = element_text(size = 9),
      legend.text          = element_text(size = 8)
    )
}

# Combine plots
plot_web <- create_top_source_plot(top_web_sources,     "Web portali",    "#1f77b4")
plot_yt  <- create_top_source_plot(top_youtube_sources, "YouTube kanali", "#d62728")
plot_fb  <- create_top_source_plot(top_facebook_sources,"Facebook",       "#3b5998")

final_dashboard <- (plot_web | plot_yt | plot_fb) +
  plot_annotation(
    title    = "Top 20 profila u digitalnom prostoru o HNB-u (2021–2023)",
    subtitle = "Rangirani prema ukupnom dosegu; velicina tocke = broj objava",
    theme    = theme(
      plot.title    = element_text(size = 22, face = "bold", family = "lato"),
      plot.subtitle = element_text(size = 12, family = "lato", margin = margin(b = 12))
    )
  ) & theme(plot.margin = margin(15, 15, 15, 15))

# Print it
print(final_dashboard)

```


# III. Sinteza: Mapa utjecaja najvažnijih aktera

Završni dio analize objedinjuje prethodne nalaze u jedinstvenom vizualnom prikazu. "Mapa utjecaja" pozicionira ključne aktere u dvodimenzionalnom prostoru definiranom angažmanom (os X) i dosegom (os Y). Ovaj pristup omogućuje klasifikaciju aktera prema prirodi njihovog utjecaja.

Osi su prikazane na logaritamskoj skali radi bolje preglednosti širokog raspona vrijednosti. Na temelju pozicije, akteri se mogu svrstati u četiri arhetipa:

  -> Divovi (gore desno): Akteri s visokim dosegom i visokim angažmanom.

  -> Megafoni (gore lijevo): Akteri s visokim dosegom, ali nižim angažmanom.

  -> Graditelji zajednica (dolje desno): Akteri s nižim dosegom, ali iznimno visokim angažmanom.

  -> Nišni igrači (dolje lijevo): Akteri s umjerenim dosegom i angažmanom.

Osi su na logaritamskoj skali kako bi se bolje prikazao širok raspon vrijednosti.


```{r plot-actor-map}
create_actor_map_plot <- function(data, platform_name, platform_color) {
  if(nrow(data) < 2) { return(ggplot() + labs(title = paste("Nema dovoljno podataka za", platform_name)) + theme_void()) }
  
  median_interactions <- median(data$total_interactions, na.rm = TRUE)
  median_reach <- median(data$total_reach, na.rm = TRUE)

  ggplot(data, aes(x = total_interactions, y = total_reach)) +
    geom_vline(xintercept = median_interactions, linetype = "dashed", color = "grey70") +
    geom_hline(yintercept = median_reach, linetype = "dashed", color = "grey70") +
    geom_point(aes(size = total_posts), color = platform_color, alpha = 0.7) +
    geom_text_repel(aes(label = FROM), size = 3, max.overlaps = 15) +
    scale_x_log10(labels = label_number(big.mark = ".", suffix = " K", scale = 1e-3)) +
    scale_y_log10(labels = label_number(big.mark = ".", suffix = " M", scale = 1e-6)) +
    scale_size_continuous(range = c(2, 12), name = "Broj objava") +
    theme_minimal(base_size = 12) +
    theme(legend.position = "bottom") +
    labs(
      title = platform_name, x = "Ukupne interakcije (Log)", y = "Ukupan doseg (Log)"
    )
}

plot_map_web <- create_actor_map_plot(web_actors, "Web Portali", "#1f77b4")
plot_map_youtube <- create_actor_map_plot(youtube_actors, "YouTube Kanali", "#d62728")
plot_map_facebook <- create_actor_map_plot(facebook_actors, "Facebook Stranice", "#3b5998")

final_map_dashboard <- plot_map_web + plot_map_youtube + plot_map_facebook +
  plot_annotation(
    title = "Mapa utjecaja najvažnijih profila u raspravama o HNB-u (2021-2023)",
    subtitle = "Usporedba dosega i angažmana. Veličina točke predstavlja produktivnost (broj objava).",
    caption = "Izvor: Analiza projekta 'Prikaz i analiza prisutnosti HNB-a u digitalnom medijskom prostoru' | Osi su na logaritamskoj skali.",
    theme = theme(plot.title = element_text(size = 20, face = "bold"))
  ) & theme(plot.background = element_rect(fill = "white", color = NA))

print(final_map_dashboard)
```


# Zaključak i sljedeći koraci

Provedena analiza pruža kvantitativni temelj za razumijevanje digitalnog medijskog okruženja Hrvatske narodne banke. Glavni nalazi su:

  -> Funkcionalna specijalizacija platformi: Utvrđena je jasna podjela između platformi za distribuciju informacija (web) i platformi za javnu raspravu (društvene mreže).

  -> Diverzificiranost aktera: Ključni izvori utjecaja razlikuju se od platforme do platforme, što upućuje na segmentiranost publike i komunikacijskih kanala.

  -> Višedimenzionalnost utjecaja: Učinkovitost medijskog aktera ovisi o ravnoteži između produktivnosti, dosega i sposobnosti poticanja angažmana.







```{r eval= FALSE}

create_top_source_plot_reach <- function(data, platform_name, platform_color) {
  if (nrow(data) == 0) {
    return(
      ggplot() +
        labs(title = paste("Nema dostupnih podataka za", platform_name)) +
        theme_void()
    )
  }

  # reorder FROM by reach
  data <- data %>%
    arrange(total_reach) %>%
    mutate(FROM = factor(FROM, levels = FROM))

  ggplot(data, aes(x = FROM, y = total_reach)) +
    geom_segment(aes(x = FROM, xend = FROM, y = 0, yend = total_reach),
                 color = "grey", linewidth = 0.5) +
    geom_point(aes(size = total_posts), color = platform_color, alpha = 0.8) +
    coord_flip() +
    scale_y_continuous(labels = label_number(suffix = " M", scale = 1e-6)) +
    scale_size_continuous(range = c(2, 10), name = "Broj objava") +
    theme_light(base_size = 12) +
    theme(
      panel.grid.major.y = element_blank(),
      panel.border       = element_blank(),
      axis.ticks.y       = element_blank(),
      legend.position    = "bottom",
      axis.text.x        = element_text(angle = 45, hjust = 1)
    ) +
    labs(
      title = platform_name,
      x     = "",
      y     = "Ukupan doseg (u milijunima)"
    )
}




# 2) Generate each plot from your reach–based tables
plot_web_reach      <- create_top_source_plot_reach(top_web_sources,      "Web portali",     "#1f77b4")
plot_youtube_reach  <- create_top_source_plot_reach(top_youtube_sources,  "YouTube kanali",  "#d62728")
plot_facebook_reach <- create_top_source_plot_reach(top_facebook_sources, "Facebook stranice", "#3b5998")

# 3) Combine into one dashboard
final_reach_dashboard <- plot_web_reach + plot_youtube_reach + plot_facebook_reach +
  plot_annotation(
    title    = "Top 20 profila po dosegu u raspravama o HNB-u (2021–2023)",
    subtitle = "Rangirano prema ukupnom dosegu. Veličina točke predstavlja broj objava.",
    caption  = "Izvor: Analiza projekta 'Prikaz i analiza prisutnosti HNB-a u digitalnom medijskom prostoru'",
    theme    = theme(plot.title = element_text(size = 20, face = "bold"))
  )

# 4) Print it
print(final_reach_dashboard)


```







